【裁判字號】    96,醫,7
【裁判日期】    971231
【裁判案由】    侵權行為損害賠償
【裁判全文】
臺灣板橋地方法院民事判決                 96年度醫字第7號
原      告  戊○○
被      告  乙○○○○○
兼法定代理  甲○○
人
被      告  明師中醫聯合診所
兼法定代理  丙○○
被      告  丁○○
共      同
訴訟代理人  林廷隆律師
上列當事人間請求侵權行為損害賠償事件，本院於民國97年12月
17日言詞辯論終結，判決如下：
    主  文
被告明師中醫聯合診所及丁○○應連帶給付原告新臺幣拾陸萬柒
仟零伍元，及自民國九十六年五月三日起至清償日止按年息百分
之五計算之利息。
原告其餘之訴駁回。
訴訟費用由被告明師中醫聯合診所及丁○○連帶負擔二十分之一
，其餘由原告負擔。
本判決第一項得假執行；但被告以新臺幣拾陸萬柒仟零伍元為原
告預供擔保後，得免假執行。
原告其餘假執行之聲請駁回。
    事實及理由
壹、程序方面
    按訴狀送達後，原告不得將原訴變更或追加他訴，民事訴訟
    法第255 條第1 項前段定有明文。同條第3 款復規定擴張或
    減縮應受判決事項之聲明者，不在此限。本件原告於起訴之
    初，主張依侵權行為損害賠償之法律關係，請求被告連帶給
    付醫療費用、家事額外開銷、交通費用、療養費、復健費用
    、薪資損失等共計新臺幣（下同）100 萬元之損失，以及精
    神慰撫金250 萬元，聲明：被告應連帶給付原告350 萬元，
    及自起訴狀繕本送達翌日起至清償日止按週年利率5%計算之
    利息。嗣後變更聲明為：被告應連帶給付原告330 萬元，及
    自起訴狀繕本送達翌日起至清償日止案週年利率5%計算之利
    息，減縮精神慰撫金其中20萬元之請求，核屬聲明之減縮，
    自屬合法，應予准許。
貳、實體方面
一、原告起訴主張：被告丁○○係受僱於設址於臺北縣永和市○○路○ 段2 號之被告明師中醫聯合診所之中醫師，為從事醫
    療業務之人。被告明師中醫聯合診所診所又為被告乙○○○○○集團之診所。緣原告於民國94年3 月間因公務意外滑倒
    ，致右腳踝及膝部等處扭傷，遂於同年3 月23日起持續依被
    告指示前往明師診所接受被告丁○○施以針灸、藥物調養及
    推拿等治療。嗣於同年4 月14日傍晚，原告前往該診所回診
    時，被告丁○○本應注意針灸屬侵入性治療，且針灸位置倘
    鄰近胸腔位置，有造成氣胸之危險，更應精準進針及斟酌深
    度，以避免氣胸發生，卻疏未注意及此，即貿然在原告之頸
    部、肩部、背部及脊部等處施以針灸治療，造成原告產生心
    悶、呼吸急促及左前胸疼痛等不適症狀，鄭某竟未能從原告
    所陳述其下針後所造成之種種急症反應及症狀陳述下判斷可
    能為針灸不當所致之氣胸，於原告在同年4 月15日就診時再
    行不當醫囑由蔡姓推拿師對原告肩背施與推拿、滑罐治療；
    原告因呼吸短促及心臟受壓迫等不適症狀日益明顯，於同年
    4 月16日上午自行前往台北市萬芳醫院求診，惟醫師未能進
    一步為原告做Ｘ光等詳細檢查，逕而診斷為可能肌肉受傷。
    惟於同年4 月18日上午，原告再前往臺北醫學大學附設醫院
    接受Ｘ光檢查後，顯示左側胸部有氣胸狀況及發炎，進而當
    日入院治療，因多日延誤下已伴隨發燒並進一步診斷出為左
    側氣胸及二尖瓣脫垂情況，始悉上情之始末。原告因被告丁○○之疏忽，造成原告從此抵抗力奇差、呼吸困難、傷處週
    邊神經因病變損害嚴重影響一切生活作息，更因住院治療期
    間因無眠無休配合急性治療當時身體及心理承受極大痛苦，
    原本健康的身體毀於一夕之間，從此無法徹底解決伴隨呼吸
    的胸痛及左側肩胛骨週邊、腋窩、肩背及左臂等異常竄痛。
    原告兩年來不只經歷求醫碰壁，身心、家庭及工作因此倍受
    煎熬及壓力，幾乎是工作、家庭、就醫、復健多頭燒。被告
    丁○○任職之院所被告乙○○○○○及明師中醫聯合診所自
    當對原告所受之傷害，依民法第189 條負侵權行為之連帶損
    害賠償責任。被告等自應對原告所致之損害依法負損害賠償
    之責任。爰依法請求被告等賠償原告因其醫療疏失行為所生
    之醫療費用、家事額外開銷、交通費用、療養費、復健費用
    、薪資損失等共計100 萬元，另因被告等之行為造成原告極
    大之精神痛苦，實非一般人所能承受，爰併請求精神慰撫金
    230 萬元。併為聲明：被告應連帶給付330 萬元，及自起訴
    狀繕本送達翌日起至清償日止按年息5%計算之利息。並陳明
    願供擔保，請准宣告假執行。
二、被告則以：
  (一)被告乙○○○○○與明師中醫診所係不同之診所，乙○○○○○與原告間並無任何契約關係，被告丁○○亦非乙○○○○○之員工，原告請求請求乙○○○○○賠償顯無理由。
  (二)被告丁○○於94年4 月14日係以同樣方法替原告治療，縱使
    造成原告所稱之「氣胸」之情形，顯不具「結果之客觀可預
    見性」，被告丁○○應無過失可言。按依醫學教科書所載醫
    源性氣胸係因外在創傷，治癒後不會復發，只有自發性氣胸
    才會復發，而94年4 月14日晚上原告於耕莘醫院1 個多小時
    後未施打止痛劑即因症狀改善離院，可能是其自發性氣胸症
    狀緩解，所以才未治療即可出院。又醫源性氣胸癒合後，不
    可能復發，原告主張其因而受創嚴重，並進而主張高額之賠
    償，顯與事實不符，並無理由。退步言之，縱認原告非自發
    性氣胸，其氣胸係被告丁○○之針灸行為所造成，則原告於
    北醫94年4 月20日之病房檢查報告顯示肺完全張開，94年4
    月22日即已出院，94年4 月29日回北醫複診顯示原告肺部已
    正常，足證原告於94年4 月22日出院後即已恢復正常，所以
    縱認被告應負擔原告之醫療費用，應僅限於耕莘醫院與北醫
    之醫療費用扣除健保給付後之自付額為限，原告縱受有精神
    上之痛苦亦相當輕微。至於原告主張萬芳醫院、和平醫院、
    慈濟醫院之醫療費用，因與氣胸無關，原告之請求顯無理由
    。醫事審議委員會之鑑定報告「無法確定氣胸之診斷」、「
    亦無法排除驟間自發性氣胸之可能性」，而除此之外並無其
    他證據足以證明原告於94年4 月14日時之胸痛、呼吸困難係
    被告丁○○針所造成之氣胸等語置辯。併為聲明：原告之訴
    駁回，如受不利判決，願供擔保請准宣告免予假執行。
三、兩造於本院96年8 月3 日言詞辯論期日協議爭執及不爭執之
    事項如下：
    兩造不爭執之事項：
  (一)被告甲○○係博士明師中醫集團之負責人，明師中醫聯合診
    所負責人為丙○○。
  (二)原告於94年3 月23日起至94年4 月14日止陸續至明師中醫聯
    合診所由被告丁○○施行針灸、藥物調養及推拿之治療。
  (三)丁○○受僱於明師中醫聯合診所。
  (四)本件訴訟標的法律關係：民法第184條、195條、544條。
    兩造爭執之事項：
  (一)原告之氣胸是否因被告之醫療行為所致？抑或係自發性氣胸
    或二尖瓣脫垂造成？
  (二)原告得否請求被告連帶賠償醫療費用、家事額外開銷等1 百
    萬元？得否請求被告賠償慰撫金230 萬元？其請求慰撫金是
    否過高？
四、茲就本件爭點分述如下：
  (一)被告乙○○○○○與被告明師中醫聯合診所、被告丁○○間
    之法律關係？
    被告丁○○受僱於明師中醫聯合診所，此為兩造所不爭執之
    事實，如被告丁○○因醫療過失致原告受有傷害，自須依民
    法第184 條第1 項之規定對原告負損害賠償責任，至於被告
    明師中醫聯合診所則依須民法第188 條第1 項之規定與被告
    丁○○負連帶賠償責任。另原告主張被告明師中醫聯合診所
    乃被告乙○○○○○集團下之診所，需就被告丁○○之過失
    與被告丁○○、明師中醫聯合診所負連帶賠償責任一節，此
    為被告乙○○○○○所否認，抗辯稱：乙○○○○○與明師
    中醫聯合診所係不同診所，被告丁○○亦非乙○○○○○之
    員工等語。經本院向財政部臺灣省北區國稅局中和稽徵所函
    查之結果，被告乙○○○○○和被告明師中醫聯合診所之扣
    繳憑單統一編號不同，明師中醫聯合診所組織為合夥，乙○○○○○在93年間組織為獨資，95年4 月18日變更組織為合
    夥，乙○○○○○之合夥人為甲○○、李昌儒，此有財政部
    臺灣省北區國稅局中和稽徵所96年8 月20日北區國稅中和二
    字第0961023188號函及檢附之扣繳單位統一編號查詢黨、扣
    繳單位設立（變更）登記申請書、93年度執行業務所得損益
    計算表及合夥契約書等在卷可稽（見本院卷一第70-86 頁）
    ，顯見二者確實為個別獨立之診所，原告主張被告明師中醫
    聯合診所為被告乙○○○○○集團下所屬診所云云，並未舉
    出任何證據加以證明，自難認被告明師中醫聯合診所與乙○○○○○之間有何關係，更難認被告丁○○與被告乙○○○○○之間有何僱傭契約存在。是原告主張被告乙○○○○○
    應就被告丁○○之過失行為所致損害負連帶賠償責任云云，
    尚屬無據。
  (二)原告之氣胸是否因被告之醫療行為所致？抑或係自發性氣胸
    或二尖瓣脫垂造成？
  原告於94年4 月14日傍晚至被告明師中醫聯合診所由被告丁○○施行針灸、藥物調養及推拿等治療，治療完畢後，原告
    突感心悶、呼吸急促、左胸及左臂疼痛等不適，治療完畢後
    由該診所護理人員陪同至耕莘醫院永和分院急診，於當日晚
    間8 時10分許，抵達天主教耕莘醫院永和分院，經值班醫師
    楊家菁診視後，於晚間8 時32分作平躺之胸部Ｘ光檢查檢查
    報告為正常；因診斷有疑慮，於晚間8 時44 分 再做直立之
    胸部Ｘ光檢查，檢查報告為疑似左上肺尖氣胸，值班醫師建
    議以止痛劑治療，但遭原告拒絕，原告於晚間9 時25分因症
    狀改善而離院等情，有天主教耕莘醫院檢送原告之病歷資料
    1 件在卷可稽（見本院卷二第6-17頁）。雖天主教耕莘醫院
    之醫師當場並未判斷原告有氣胸之症狀，惟該院主治醫師馬
    漢光於96年6 月30日針對本件個案所為之書面說明記載：「
    1 、病人為94年4 月14日在急診就醫，於94年5 月13日要求
    複診，並要求開立診斷書。2 、一般影像判讀，先由急診醫
    師初判，放射線科醫師在1 至3 天內判讀後並登錄報告，大
    部分急診醫師會轉介專科醫師繼續照顧。3 、病人在94年4
    月14日，20：30（第1張） 與94年4 月14日，20：44（第2
    張）有照兩張胸部Ｘ光；病人94年5 月13日複診再照第3 張
    。4 、第1 、3 張確定是正常，第2 張在左上肺有很輕度的
    氣胸，但不易察覺，本人也是很小心才有法判讀。5 、病人
    在急診主訴針灸後發生左胸痛，第2 張確有輕度氣胸，故診
    斷為Iatrogenic pneumothorax （醫療性氣胸），一般不需
    治療，兩週內會自然消失，故病人於一個月後追蹤第三張，
    報告正常是必然的現象。」等語，此有財團法人天主教耕莘
    醫院97年7 月13日永和分院耕永醫字第960761函及附件在卷
    可稽（見本院向本院刑事庭調取96易字第1151號刑事案卷附
    件五），顯見原告於94年4 月14日經被告丁○○為針灸治療
    之後，確實有發生醫療性氣胸之現象。
  再參以本件醫療糾紛經送請行政院衛生署醫事審議委員會鑑
    定結果，其出具鑑定意見，稱「一般而言，肺若有一小破洞
    ，其漏氣慢，開始時所造成氣胸量小，雖有症狀，但胸部Ｘ
    光之影像不易看出。若氣胸量變大，影像才容易看出。影像
    之品質可與病人之體型、Ｘ光片檢查方式、技術及氣胸量（
    嚴重程度）等因素有關，亦影響判讀之正確性。」等語，此
    有行政院衛生署97年10月3 日衛署醫字第0970216976函檢送
    該署醫事審議委員會第0000000 號鑑定書1 件在卷可稽（見
    本院卷三第27-31 頁，其中第30頁下方），核與上開耕莘醫
    院馬漢光醫師說明之情形相符，雖原告於94年4 月14日經耕
    莘醫院所拍攝第1 張Ｘ光片未見有氣胸之情形，第2 張Ｘ光
    片亦難以立即判讀有氣胸之情形，亦不能以此推定原告當時
    未有氣胸之症狀。
  原告復於94年4 月18日前往台北醫學大學附設醫院急診，住
    院至94年4 月22日因症狀緩解無不適出院，期間先後作4 次
    胸部Ｘ光檢查，分別為4 月18日晚間8 時14分於急診作平躺
    之胸部Ｘ光檢查，報告顯示原告呼吸不全及其他發炎之Ｘ光
    發現，未提及氣胸；4 月19日上午9 時11分於病房作平躺胸
    部Ｘ光檢查，報告顯示左側氣胸；4 月20日上午9 時23分於
    病房，報告顯示肺完全張開，無左側氣胸；4 月21日上午10
    時46分於病房，報告顯示肺完全張開，無氣胸等情，有台北
    醫學大學附設醫院96年11月17日校附醫歷字第0960004892號
    函及檢附病歷資料在卷足憑（見本院卷二第154-195 頁），
    顯見原告於94年4 月14日所發生之醫療性氣胸於94年4 月19
    日仍然存在。
  至被告抗辯稱原告之氣胸係自發性氣胸或其本身二尖瓣脫垂
    所造成一節，經查，二尖瓣脫垂不會引起氣胸之發生，此經
    行政院衛生署醫事審議委員會於上開鑑定書中論述明確（見
    本院卷三第29頁背面下方），是被告辯稱原告之氣胸係二尖
    瓣脫垂所造成云云，尚乏證據加以支持，自不足採。其次，
    上開鑑定書中雖認「依相關Ｘ光片及病歷資料，胸部針灸有
    可能造成氣胸潛在性之風險，病人針灸後始產生症狀，兩者
    之因果相關性甚高。然而亦無法排除驟間自發性氣胸之可能
    性」（見本院卷三第30頁背面中段），惟該鑑定意見乃係基
    於94年4 月14日之Ｘ光片無法確定原告有氣胸之診斷之前提
    下，所為之論述。亦即該鑑定意見係認：原告於94年4 月14
    日可能罹換氣胸；4 月14日乃至於4 月18日後至台北醫學院
    之諸多胸部Ｘ光片檢查，其診斷是否有氣胸並不一致，因此
    無法在臨床上確知是否有氣胸。本案無法認定氣胸一定是或
    不是被告丁○○所造成，只能就機率而言，與針灸有關的可
    能性偏高（見本院卷三第29頁背面下方、第30頁正面上方、
    第31頁正面上方）。惟本件原告於94年4 月14日於耕莘醫院
    所拍攝第2 張胸部Ｘ光片，亦即以直立方式拍攝之Ｘ光片，
    業經耕莘醫院醫師判讀確有氣胸現象，已如前述，是被告抗
    辯本件原告所罹氣胸係自發性氣胸云云，亦不足採。
  (三)原告所罹氣胸於何時痊癒？
    依據耕莘醫院馬漢光醫師上開說明，原告所罹患醫療性氣胸
    ，一般不需治療，兩週內會自然消失。行政院衛生署醫事審
    議委員會亦認原告於94年4 月19日經台北醫學大學附設醫院
    拍攝胸部Ｘ光片顯示之氣胸量，大約百分之十，給予氧氣及
    觀察即可，大約1 星期內氣胸之氣體皆會消失（見本院卷三
    第30頁背面上方）。復參以原告於94年4 月29日至台北醫學
    大學附設醫院複診，當日所作胸部Ｘ光檢查，報告為正常，
    有上開台北醫學大學附設醫院函復之病歷資料在卷可稽，此
    外，經本院向財團法人佛教慈濟綜合醫院台北分院函查之結
    果，該分院於96年9 月27日以慈新醫文字第961064號函檢附
    病情說明書記載：「原告初診日為94年6 月6 日，主訴：94
    年4 月14日因針灸造成氣胸，已於94年4 月30日癒合，現因
    咳嗽、喉嚨痛、流鼻水、鼻塞就診」等語（見本院卷一第99
    、100 頁），與上開論述及檢查結果均相吻合，堪認原告於
    94年4 月14日因被告丁○○之針灸行為所罹患之醫療性氣胸
    於94年4月29日已完全痊癒。
  (四)原告得否請求被告連帶賠償醫療費用、家事額外開銷等100
    萬元？得否請求被告賠償慰撫金230 萬元？其請求慰撫金是
    否過高？
    按因故意或過失，不法侵害他人之權利者，負損害賠償責任
    ；不法侵害他人之身體或健康者，對於被害人因此喪失或減
    少勞動能力或增加生活上之需要時，應負損害賠償責任；又
    不法侵害他人之身體、健康、名譽、自由、信用、隱私、貞
    操，或不法侵害其他人格法益而情節重大者，被害人雖非財
    產上之損害，亦得請求賠償相當之金額；民法第184 條、第
    193 條第1 項、第195 條第1 項分別定有明文。被告丁○○
    因實施針灸治療疏於注意，不慎造成原告患有醫療性氣胸之
    傷害，自應對原告負侵權行為損害賠償責任，被告明師中醫
    聯合診所為被告丁○○之僱用人，亦應依民法第188 第1 項
    連帶負損害賠償責任。茲將原告請求賠償之金額分述如下：
  醫療費用部分：
    原告固主張其因系爭醫療糾紛而支出醫療費用14萬3,710 元
    ，惟查，原告於94年4 月29日至台北醫學大學附設醫院複診
    ，當日所作胸部Ｘ光檢查，報告為正常，其所罹患之醫療性
    氣胸於94年4 月29日已完全痊癒，故原告所得請求之醫療費
    用應僅限於94年4 月29日之前所支出（健保給付應予扣除）
    ，至於其後之醫療費用自難認與被告丁○○之過失行為所致
    之氣胸有關。應予准許部分敘述如下：
    耕莘醫院部分：
    94年4月14日自費醫療費370 元，有本院向耕莘醫院永和分
    院函調之醫療費用明細表在卷可參（見本院卷二第7 頁）
    台北醫學大學附設醫院部分：
    94年4月18日急診醫學科自費醫療費410元
    94年4月18日胸腔內科門診自費醫療費290元
    94年4 月18日住院到4 月22日出院自費醫療費用1065元、11
    965 元94年4 月29日胸腔內科門診自費醫療費用290 元
    以上有本院向台北醫學大學附設醫院函調之醫療費用明細及
    收據在卷可參（見本院卷二第154-159 頁）
    至於原告所請求其餘醫療費用部分，或屬健保給付部分，或
    屬94年4 月29日之後所支出，或屬同一日重複就診，難認有
    重複就醫之必要，均不應准許。另原告請求94年4 月14日至
    被告明師中醫聯合診所就醫之醫療費用，亦難認與本院治療
    氣胸有關，自不應准許。
    原告得請求給付之醫療費用為耕莘醫院370 元，台北醫學大
    學附設醫院14,020元，合計為14,390元。
  計程車車資部分：
    原告主張其因系爭氣胸病症，須搭乘計程車赴醫院就診，共
    計支出計程車資23,800元，固據原告提出計程車單據為證（
    見本院卷二第124-153 頁）。惟查，原告所罹患之氣胸於94
    年4 月29日即痊癒，其主張於94年4 月29日之前之計程車車
    資自有理由，於此部分則難認有理由。經核算應准許之金額
    為2,615 元（見本院卷二第124-127 頁最上方為止共計13筆
    ），逾此範圍之請求即屬無據。
  原告另主張請求住院看護、額外家務開銷、薪資扣減、工作
    獎金扣減等等，連同上開醫療費用共計請求100 萬元之損害
    賠償，惟原告就此部分主張均未能舉證證明與本件被告丁○○之過失行為所致氣胸有關，自不能准許。
  精神慰撫金部分：
    1.原告主張因被告丁○○之疏忽，造成原告從此抵抗力奇差
      、呼吸困難、傷處週邊神經因病變損害嚴重影響一切生活
      作息，更因住院治療期間因無眠無休配合急性治療當時身
      體及心理承受極大痛苦，原本健康的身體毀於一夕之間，
      兩年來經歷求醫碰壁，身心、家庭及工作因此倍受煎熬及
      壓力，爰請求精神慰撫金230萬元 。
    2.經查原告確因被告丁○○之過失受有醫療性氣胸之病症，
      以如前述，期間歷經住院治療，於94年4 月29日痊癒，雖
      原告確受有精神痛苦，惟期間非長。而原告係管理學院學
      士畢業，目前任職財團法人保險犯罪防制中心，每月薪資
      約48,000元，有原告提出之扣繳憑單影本、畢業證書影本
      1 件（見本院卷三第65、66頁），另被告丁○○係從事中
      醫師職業，目前自行開業，本院審酌兩造前揭身分、地位
      、原告所受傷害、被告丁○○侵害程度等一切情狀，認原
      告請求精神慰撫金230 萬元尚屬過高，應予核減為15萬元
      ，始稱允適。
  (五)基上，原告共計得請求損害賠償金額16萬7,005 元（即醫療
    費用14,390元＋計程車資2,615 元＋精神慰撫金15萬元＝
    16萬7,005 元）。
五、從而，原告依據侵權行為之法律關係請求被告丁○○、明師
    中醫聯合診所連帶給付16萬7,005 元，及自96年5 月3 日即
    起訴狀繕本送達翌日起至清償日止按年息5%計算之利息，為
    有理由，應予准許。逾此之請求，即屬無據，應予駁回。又
    本件原告勝訴部分，本院判命被告給付之金額未逾50萬元，
    爰依職權宣告假執行，被告陳明願供擔保請准宣告免假執行
    ，核無不合，爰酌定相當之擔保金額，准許之。至於原告敗
    訴部分，其假執行之聲請亦失所附麗，應併予駁回。
七、本件判決事證基礎已臻明確，兩造其餘主張、陳述及所提證
    據，暨攻擊、防禦方法，經本院審酌後，認與判決結果已無
    影響，爰不再一一論述，併予敘明。
八、結論：原告之訴為一部有理由，一部無理由，依民事訴訟法
    第79條、第85條第2 項，第389 條第1 項第5 款、第392 條
    第2 項，判決如主文。
中    華    民    國    97    年    12    月    31    日
                  民事第二庭    法  官  連育群
以上正本係照原本作成
如對本判決上訴，須於判決送達後20日內向本院提出上訴狀
中    華    民    國    97    年    12    月    31    日
                            書記官  蕭佩宜


司法院資訊處製作；財團法人民間司法改革基金會備份。
